【裁判字號】    96,易,2854
【裁判日期】    970109
【裁判案由】    重利
【裁判全文】
臺灣高雄地方法院刑事判決              96年度易字第2854號
公  訴  人  臺灣高雄地方法院檢察署檢察官
被      告  乙○○
上列被告因重利案件，經檢察官提起公訴（96年度偵字第12154
號），本院判決如下：
    主  文
乙○○犯重利罪，累犯，處有期徒刑陸月，減為有期徒刑月，
如易科罰金，以銀元參佰元（即新台幣玖佰元）折算壹日。
    事  實
一、乙○○前於民國92年間，因賭博案件，經本院以92年度簡字
    第1826號判處有期徒刑5 月確定，甫於92年9 月8 日（起訴
    書誤載為同年9 月28日）易科罰金執行完畢。詎仍不知悔改
    ，於93年間，在自由時報刊登借款之廣告，適有丙○○因經
    商週轉不靈，需錢孔急，看見該報紙廣告後，而與乙○○聯
    繫，乙○○乃基於重利之犯意，乘丙○○急迫之際，以借款
    新臺幣 (下同)7 萬 元，預扣利息1 萬4 千元，實拿5 萬6
    千元，每10天一期收取利息1 萬4 千元之計息條件（折算年
    息約應為912 ％，起訴書誤載為月息60分），貸與丙○○5
    萬6 千元，並由丙○○交付面額各15萬元之本票2 紙、自小
    客車行車執照影本、身分證影本各1 份暨付款人為台新銀行
    、面額7 萬元、票號CG0000000 號之支票1 紙以為擔保，丙
    ○○事後並依約繳納2 期之利息，乙○○乃藉此方式而取得
    與原本顯不相當之重利共計4 萬2 千元。嗣因丙○○未再依
    約繳納本息，乙○○為索討本件本利，多方尋找丙○○之行
    蹤，得悉丙○○住處後，乃於96年4 月25日下午18時許，委
    託不知情之余慈彬、柯家裕、沈彥宏（所涉妨害自由部分均
    另為不起訴處分）出面邀約丙○○前往乙○○位於高雄市○
    鎮區○○街46巷16號住處磋商還款事宜，經丙○○同意前往
    上址協商，嗣並電請其胞妹陳鐸蓁出面還款，乃由陳鐸蓁報
    警處理，而於同日22時30分許為警查獲，並在上址扣得前開
    丙○○所簽發支票（附退票理由單）、丙○○身分證、行照
    影本及本院支付命令各1 份、本票2 紙等物，始循線查悉上
    情。
二、案經高雄市政府警察局苓雅分局報告臺灣高雄地方法院檢察
    署檢察官偵查起訴。
    理  由
一、證據能力之認定：
  (一)證人丙○○警詢之陳述，有證據能力：
    按被告以外之人於審判外之言詞或書面陳述，除法律有規定
    者外，不得作為證據，刑事訴訟法第159 條固定有明文，然
    按證人於司法警察調查中所為之陳述，與審判中不符時，其
    先前之陳述具有較可信之特別情況，且為證明犯罪事實存否
    所必要者，得為證據，亦據刑事訴訟法第159 條之2 規定甚
    明。而所謂「前後陳述不符」之要件，應就前後階段之陳述
    進行整體判斷，以決定其間是否具有實質性差異，惟無須針
    對全部陳述作比較，陳述之一部分有不符，亦屬之。而所謂
    「較可信之特別情況」之情形，亦應就前後陳述時之各種外
    部情況進行比較，以資決定何者外部情況具有可信性。如時
    間之間隔、有意識的迴避、受外力干擾、警詢或檢察事務官
    所作之偵查筆錄記載是否完整等情，法院應斟酌上列因素綜
    合判斷，亦應細究陳述人之問答態度、表情與舉動之變化，
    此一要件係屬訴訟法事實之證明，以自由證明為已足，且應
    由主張此項證據之人證明。惟此僅係確定上開陳述有無證據
    能力而已，至該證據具有證據能力後，其證據力之強弱問題
    ，仍待法院綜合全辯論意旨及調查證據所得，依法認定之。
    被告雖辯稱證人丙○○之警詢筆錄為傳聞證據，無證據能力
    ，然證人丙○○於本院審理中以證人身分具結時，證稱就本
    件利息係繳納3 期後始無力支付，與其警詢陳述係繳納2 期
    後即無力支付等情不符。衡以證人丙○○於警詢之初，甫與
    被告磋商本件還款事宜，記憶應最深刻，且於警詢之際，因
    事發突然，無暇深思此間利害關係，最有可能據實陳述，又
    本件亦查無證人丙○○於上開警詢經詢問時，有遭到強暴、
    脅迫、利誘等外力影響其陳述任意性之情形，本院認其等此
    部分之陳述，仍存在具有較可信之特別情況，且為證明犯罪
    事實存在所必要，依上開刑事訴訟法第159 條之2 之規定，
    得為證據。
  (二)證人陳鐸蓁警詢之陳述，無證據能力：
    證人陳鐸蓁警詢之證詞，業據被告於本院審理中爭執其無證
    據能力，檢察官復未舉證該等警詢陳述有何特別可信之情況
    ，參諸上開刑事訴訟法第159 第1 項之規定，無證據能力。
  (三)又按被告以外之人於審判外之陳述，雖不符同法第159 條之
    1 至之4 規定，而經當事人於審判程序同意作為證據，法院
    審酌該言詞陳述或書面陳述作成時之情況，認為適當者，亦
    得為證據；當事人、代理人或辯護人於法院調查證據時，知
    有第159 條第1 項不得為證據之情形，而未於言詞辯論終結
    前聲明異議者，視為有前項之同意，此亦據同法第159 條之
    5 規定甚明。查本案所使用之其餘證據（詳如後述），其中
    屬於傳聞證據部分，因檢察官、被告於本院審判程序均不爭
    執其證據能力並同意引為證據，本院審酌該等傳聞作成時之
    證據取得過程並無明顯瑕疵，認以之作為證據應為適當，依
    刑事訴訟法第159 條之5 第1 項之規定，均有證據能力。
二、訊據被告乙○○固坦認曾貸款與證人丙○○及嗣於96年4 月
    25日18時50分許，在高雄市○鎮區○○街46巷16號住處與丙
    ○○磋商還款事宜，為警查獲等情，然矢口否認有何重利之
    犯行，並辯稱：伊係經營當鋪之人，證人丙○○係以其使用
    之汽車向伊所經營之當舖借錢，一開始係約定借款15萬元原
    車使用，當天即由證人丙○○簽立兩張15萬元之本票，車子
    由證人丙○○開回去，伊與證人丙○○係約定約定每月利息
    6 分，一個月要還利息9 千元，該次借款到期之後，證人丙
    ○○僅還伊8 萬元，所以才交付付款人為台新銀行、面額7
    萬元之支票給伊兌現。之後證人丙○○即避不見面，且該支
    票亦未兌現，伊放款之利息合於當鋪業之規定。又伊事後向
    法院聲請本票裁定，也僅有請求該支票票面金額7 萬元，且
    96年間再找到證人丙○○時，也僅向他索討本金7 萬元，並
    未收取利息云云。惟查：
  (一)被告確曾於93年間借款與證人丙○○，因證人丙○○未繼續
    繳納本金、利息，乃並於96年4 月25日下午18時許，委託不
    知情之余慈彬、柯家裕、沈彥宏出面邀約丙○○前往高雄市
    前鎮區○○街46巷16號住處磋商還款事宜，乃由陳鐸蓁報警
    ，而於同日22時30分許為警查獲，並在上址扣得面額各15萬
    元之本票2 紙、自小客車行車執照影本、身分證影本各1 份
    暨付款人為台新銀行、面額7 萬元、票號CG0000000 號之支
    票1 紙、丙○○身分證、行照影本及本院支付命令各1 份等
    情，業據被告供認在卷，核與證人丙○○、余慈彬、柯家裕
    、沈彥宏於警詢及偵查中就此部分所證情節相符，此部分事
    實均堪以認定。
  (二)被告雖辯稱係經營當鋪，而以每月利息6 分借貸15萬元與證
    人丙○○，合於當鋪業之營業規則，嗣證人丙○○先返還其
    8 萬元云云。然被告確於93年間，以借款7 萬元，預扣利息
    1 萬4 千元，實拿5 萬6 千元，每10天一期收取利息1 萬4
    千元之計息條件，貸與丙○○5 萬6 千元，並由丙○○交付
    面額各15萬元之本票2 紙、自小客車行車執照影本、身分證
    影本各1 份暨付款人為台新銀行、面額7 萬元、票號CG0000
    00 0號之支票1 紙以為擔保，嗣證人丙○○並繳納2期 之利
    息等情，業據證人丙○○於警詢、偵查及本院審理時證述明
    確。被告雖辯稱證人丙○○曾向7 、8 家錢莊或業者貸款，
    其不可能將伊借款與其之情形記得如此清楚，其所證借款利
    息均不實在云云，惟：核諸證人丙○○於警詢、偵查及本院
    審理中之歷次證述，就向被告借款所約定之借款本金、利息
    計算方式等主要借款條件，所證內容前後均屬一致；且依證
    人丙○○於本院審理中證稱：雖於93年間向7 、8 家錢莊借
    款，然當時其他均係短期借貸，其均隨即償還完畢，最後僅
    下被告這筆欠款及另一筆3 萬元之欠款尚未處理，其嗣後將
    3 萬元之欠款償還，而僅剩本件欠款，且其借錢當時，自己
    均有記錄起來，開支票時亦會一併紀錄票期、交付給何人等
    事項等語（院卷第38頁），暨參酌證人丙○○於96年4 月25
    日接受警詢之際，甫與被告就本件欠款一事在被告住處進行
    磋商，顯有充分之時間、線索及可經被告之提醒回憶本件借
    款條件等情，其就上開借款、利息所證內容，應可採信。另
    證人丙○○雖曾於96年5 月22日檢察官偵查中證稱利息是7
    天一付云云（偵卷第27頁）及嗣於本院審理中證稱係實繳3
    期利息等語（院卷第37頁），然審酌其嗣於96年6 月20日檢
    察官偵查中明確證稱：係10天繳一次利息、共繳2 萬8 千元
    之利息等語（偵卷第53、28、53頁）而將繳息總金額予以詳
    述，且核諸其歷次所證，亦未曾陳稱以7 日計息之條件向被
    告借款及曾繳3 期利息；又其於警詢中亦均明確證稱只繳2
    期共計2 萬8 千元之利息，佐以其警詢之證詞既係甫於磋商
    借款不久後所製作，相較於本院審理中，已距案發當時更為
    久遠，則其警詢中之證詞，記憶應較清晰，若與本院審理中
    或偵查中就所繳利息期數、計息週期有不符部分，警詢陳述
    應較可採信等情，堪認其曾證稱7 天計息及已繳3 期利息云
    云，應係口誤或記憶錯誤所致。又按證人之陳述相互間就細
    節稍有不符時，究竟何者為可採，法院本得依其自由心證予
    以斟酌，若其基本事實之陳述與真實性無礙時，仍非不得予
    以採信，非謂一有不符即認其全部均為不可採信。證人丙○
    ○之歷次證詞，縱曾就部分細節有上揭出入，然其就借款之
    本金、單期利息之金額均始終一致，就計息週期亦多次明確
    陳稱係10天計息1 次，其所證主要情節仍彼此無矛盾之處，
    而依通常之社會生活經驗，一般人在陳述其過往經歷之突發
    事件時，由於個人記憶、認知、理解、表達能力等因素，以
    及因事發時間經過日久，以致其日後對同一事件之描述，並
    無法一字不漏鉅細靡遺地重複陳述，且人之記憶往往亦隨時
    間流逝而日趨模糊，本難期其就細微末節完全記憶無誤，此
    乃事理所當然，是本件自難以證人丙○○所證內容有細微之
    出入逕認其證言全無可採。況被告於本院審理中自承：證人
    丙○○借款當時並未留車抵押、證人丙○○曾與其妻一同前
    來伊之住處，忘記係來繳利息或喝茶等語（院卷第42、43頁
    ），及證人即丙○○之胞妹陳鐸蓁於偵查中陳稱曾與證人丙
    ○○前往還款1 萬4 千元1 次（偵卷第53頁）等情，恰分別
    與證人丙○○於本院審理中證稱：其配偶羅玉梅均曾與其一
    同前往繳交本件利息，另胞妹陳鐸蓁亦曾陪其前往繳交1 萬
    4 千元之利息1 次等語相符（院卷第38頁）；此外，復有扣
    案本票2 紙、自小客車行車執照影本、身分證影本各1 份、
    支票1 紙可憑。再者，被告固提出高雄市政府營利事業登記
    證（偵卷第41頁）、當鋪業營業告示1 紙（院卷第46頁）為
    據，惟迄今仍無法提出本件放款利息、本金之相關帳冊、借
    據等文件資料，且所提出之上開高雄市政府營利事業登記證
    ，所載之負責人係陳裕洋，並非被告本人，證人丙○○亦已
    證稱係透由報紙廣告與被告接洽，未曾看到被告有經營當鋪
    之店面、招牌等語，則被告有無經營當舖事實，已非無疑。
    又被告就本件借款及利息，前於警詢中陳稱係以月息3 分計
    算，亦與其於本院審判中所辯月息6 分，前後不符，均益證
    證人丙○○所證於93年間，向被告借款7 萬元，預扣利息1
    萬4 千元，實拿5 萬6 千元，每10天一期利息1 萬4 千等情
    ，確屬真實，而可採信。被告上揭所辯，洵無足採。
  (三)被告雖又辯稱伊僅係就本金7 萬元向法院聲請強制執行，且
    於96年4 月25日並未向證人丙○○索討利息云云。惟被告於
    93 年 間，確曾向證人丙○○收取前共3 期（含首期預扣之
    利息）已如前述，被告確有收取利息之行為，已堪認定。至
    其向法院聲請強制執行一節，乃其收取前開利息之後所為行
    為，又被告有無於96年4 月25日當日再向證人丙○○索討利
    息，核亦屬95年7 月1 日現行刑法施行後，是否另行起意為
    重利犯行之範疇，均核與本件起訴事實無影響，被告此部分
    所辯，亦無理由。
  (四)再者，丙○○於借款之際，係因家中從事塑膠生意，一時週
    轉不靈，而需金錢，已據其於本院審理時證述明確，佐以其
    之所以願負擔較銀行、民間借款利率高出甚多之利息而向被
    告借款，衡情必有亟需款項周轉之需要等情，亦足認被告確
    利用丙○○急迫之際而貸與款項自明。又被告借款與證人丙
    ○○，依約定之利息換算週年利率結果，年利率約為912 ％
    （14000 ×365/10÷56000 ×％＝912 ％），遠超過法定最
    高週年利率20％，衡之目前社會之借款習慣、金融市場動態
    等客觀標準，其所收取之利息實與原本顯不相當甚明。另被
    告貸款與證人丙○○之際，既先行預扣第1 期之利息，則自
    應以實際交付之金錢為本金，並以之計算利息，且應依所約
    定之計息週期決定1 年共計付息幾期，藉以認定周年利率，
    則公訴意旨未將首期利息扣除於本金之外，且漏未衡量所約
    定計息週期並非以1 月計算，而將本件利息認定為月息60分
    ，或有誤解，併予敘明。
  (五)綜上，本案事證明確，被告上開犯行洵堪認定，應依法論科
    。
三、被告行為後，刑法業於94年2 月2 日修正公布，並自95年7
    月1 日施行。按行為後法律有變更者，適用行為時之法律，
    但行為後之法律有利於行為人者，適用最有利於行為人之法
    律，現行刑法第2 條第1 項定有明文。又新舊刑法關於刑之
    規定，雖同採從輕主義，惟比較時仍應就罪刑有關之共犯、
    未遂犯、想像競合犯、牽連犯、連續犯、結合犯，以及累犯
    加重、自首減輕暨其他法定加減原因（如身分加減）與加減
    比例等一切情形，綜其全部之結果，而為比較，再適用有利
    於行為人之法律處斷，而不得一部割裂分別適用不同之新舊
    法（最高法院24年上字第4634號判例意旨、95年第8 次刑事
    庭會議決議參照），準此，就本案有關之新舊法比較部分，
    說明如下：
  (一)修正前刑法第33條第5 款規定「罰金：1 元以上。」，且被
    告行為時之罰金罰鍰提高標準條例第1 條前段規定：「依法
    律應處罰金、罰鍰者，就其原定數額得提高為2 倍至10倍」
    、第3 條規定：「依本條例提高罰金罰鍰之法律及其倍數由
    主管院定之」，刑法所定提高罰金本刑之數額（單位為銀元
    ），業經主管院核定提高為10倍，並自72年8 月1 日施行。
    至被告行為後，現行刑法第33條第5 款規定「罰金：新臺幣
    1 千元以上，以百元計算之。」，95年6 月14日公布施行之
    刑法施行法第1 條之1 亦規定：「中華民國94年1 月7 日刑
    法修正施行後，刑法分則編所定罰金之貨幣單位為新臺幣。
    94年1 月7 日刑法修正時，刑法分則編未修正之條文定有罰
    金者，自94年1 月7 日刑法修正施行後，就其所定數額提高
    為30倍。但72年6 月26日至94年1 月7 日新增或修正之條文
    ，就其所定數額提高為3 倍」，則被告行為時與行為後之法
    律，就罰金刑之提高數額已有不同。而修正前刑法第344 條
    常業重利罪之法定刑為1 年以下有期徒刑、拘役或科或併科
    1 千元以下罰金。依修正前刑法之相關規定，其法定罰金刑
    經換算為新台幣後，得併科罰金新台幣3 萬元以下，30元以
    上。惟依現行刑法規定，則得併科罰金新台幣3 萬元以下，
    1 千元以上，則以修正前刑法之規定較有利於被告。
  (二)修正前刑法第41條第1 項前段規定：「犯最重本刑為5 年以
    下有期徒刑以下之刑之罪，而受6 個月以下有期徒刑或拘役
    之宣告，因身體、教育、職業、家庭之關係或其他正當事由
    ，執行顯有困難者，得以1 元以上3 元以下折算1日 ，易科
    罰金。」，又易科罰金折算標準，依修正前罰金罰鍰提高標
    準條例第2 條前段規定（現已刪除），就其原定數額提高為
    1 百倍折算1 日，即以銀元3 百元（即新臺幣9 百元）折算
    為1 日。惟現行刑法第41條第1 項前段則規定：「犯最重本
    刑為5 年以下有期徒刑以下之刑之罪，而受6 個月以下有期
    徒刑或拘役之宣告者，得以新臺幣1千 元、2 千元或3 千元
    折算1 日，易科罰金。」，比較修正前後之易科罰金折算標
    準，以修正前刑法之規定，較有利於被告。
  (三)綜上，經整體綜合比較之結果，現行刑法之規定並未較有利
    於被告，則本件依現行刑法第2 條第1 項前段規定，應整體
    適用被告行為時之法律即修正前刑法規定論處。
四、核被告所為，係犯修正前刑法第344 條重利罪。又被告於92
    年間，因賭博案件，經本院以92年度簡字第1826號判處有期
    徒刑5 月確定，並於92年9 月8 日易科罰金執行完畢，有臺
    灣高雄地方法院檢察署刑案資料查註紀錄表、臺灣高等法院
    被告前案紀錄表各1 份在卷可憑，其於有期徒刑執行完畢後
    5 年內故意再犯上開有期徒刑以上之罪，為累犯，應依現行
    刑法第47條第1 項規定加重其刑（本件依修正前刑法、現行
    刑法之規定，均屬累犯，無比較適用問題，應適用裁判時法
    即現行刑法，最高法院95年度第21次刑事庭會議決議參照）
    。爰審酌被告為賺取暴利，貸款與證人丙○○並收取上開與
    原本顯不相當之利息，嚴重破壞金融秩序，導致證人丙○○
    為高利所苦及受債務壓迫，衍生社會問題，惡性非輕，犯後
    復矢口否認犯行，態度不佳，然考量本案借貸仍係出於證人
    丙○○之自由意願，被告犯罪動機及目的均屬被動求財，及
    參酌貸與款項數額、實際所收利息等一切情狀，量處如主文
    所示之刑，併諭知如主文所示易科罰金之折算標準。再按「
    中華民國九十六年度罪犯減刑條例」業經總統於96年7 月4
    日公布，同年7 月16日施行，本件被告犯罪時間係在96年4
    月24日以前，且其所犯罪名與宣告刑，經核符該條例第2 條
    1 項第3 款規定，且無第3 條所列不予減刑之情形，本件即
    應於減刑後，依同條例第7 條規定於判決主文均同時諭知其
    宣告刑及減得之刑，併諭知如主文所示易科罰金之折算標準
    ，以資儆懲。
五、扣案支票（附退票理由單）、身分證、行照影本各1 份、本
    票2 紙等物，係被告貸款與證人丙○○之際，要求其提出之
    擔保，扣案本院支付命令1 紙，係被告收取本件3 期重利之
    後，為實現債權向法院聲請而取得之文件，核其等性質，均
    非被告收取本件利息所用之工具，爰均不予宣告沒收，附此
    敘明。
據上論斷，應依刑事訴訟法第299 條第1 項前段，刑法第2 條第
1 項前段、第47條第1 項，修正前刑法第344 條、第41條第1項
前段，罰金罰鍰提高標準條例第1 條前段、廢止前罰金罰鍰提高
標準條例第2 條，中華民國九十六年罪犯減刑條例第2 條第1項
第3 款、第7 條，判決如主文。
本案經檢察官甲○○到庭執行職務。
中    華    民    國    97    年    1     月     9    日
                  刑事第十三庭  法  官  黃苙荌
以上正本證明與原本無異。
如不服本判決應於收受本判決後10日內向本院提出上訴書狀，並
應敘述具體理由，如未敘述上訴理由者，應於上訴期間屆滿後20
日內補提理由書狀於本院（均須按他造當事人之人數附繕本）「
切勿逕送上級法院」。
中    華    民    國    97    年    1     月     9    日
                                書記官  郭育秀
附錄本案論罪科刑法條：
刑法第344 條（重利罪）
乘他人急迫、輕率或無經驗貸以金錢或其他物品，而取得與原本
顯不相當之重利者，處1 年以下有期徒刑、拘役或科或併科1 千
元以下罰金。


司法院資訊處製作；財團法人民間司法改革基金會備份。
